<?xml version="1.0" encoding="utf-8"?>
<!DOCTYPE document PUBLIC "-//APACHE//DTD Documentation V2.0//EN"
"http://forrest.apache.org/dtd/document-v20.dtd">
<document>
  <header>
    <title>Verbbøyning</title>
  </header>

  <body>
    <p>Tilbake til <a href="grammatihkka.nno.html">grammatikk hovedside</a>.  </p>
<section>
<title>Verb</title>

<p> </p>

</section>

<section>
<title>Ulike stammer</title>

<p>Verbets bøyning bestemmes av hva slags stamme ordet har. Det finner vi ut ved å se på hvor mange stavelser det er i ordets siste takt. <strong>Takt</strong> er en gruppe av stavelser der den første stavelsen har trykk: <code>rehke-nastit</code> og <code>muitališ-goahtit</code> har begge to takter, selv om ordene har ulikt antall stavelser. Verbet <code>láibut</code> har bare en takt.  </p>


<p><strong>Likestavelsesverb</strong> har to stavelser i siste takt, og ender på '-at', '-it' eller '-ut' i infinitiv: <code> boahtit mannat lávlut rehkenastit muitališgoahtit</code>. Verbene har stadieveksling.  </p> 
<p><strong>Ulikestavelsesverb</strong> har tre stavelser. De ender alltid på '-it' i infitiv: <code>muitalit boradit</code>. Verbene har ikke stadieveksling. </p>
<p><strong>Kontrakt verb</strong> har to stavelser, og ender på '-át', '-et' eller '-ot' i infinitiv: <code>diŋgot čohkkát fárret</code>. Verbene har ikke stadieveksling, og bøyes stort sett som likestavelsesverb, men som ulikestavelsesverb i noen bøyningsformer: <code>moai diŋgojetne, sii diŋgojit, mun diŋgojin, don diŋgojit, sii diŋgojedje.</code>  </p>

</section>

<section>
<title>Diftongforenkling</title>

<p>	Diftongen i første stavelse av en takt kan påvirkes av vokalen i andre stavelse. Diftong går over til monoftong (en enkelt vokal), når vokalen i andre stavelse er:</p>
<ul>
<li>- 'ii', f.eks. <code>diđii (diehtit)</code></li>
<li>- 'e' og 'o', f.eks. <code>dihten (diehtit), ožžon (oažžut)</code>, men ikke i nektelsesform:<code> in 'dieđe', in 'oaččo'</code>. </li>
</ul>
</section>

<section>
<title>Stadieveksling</title>

<p>Det er vanligvis veksling i konsonantgruppa mellom første og andre stavinga i ei takt, f.eks. <code>diehtit - dieđán</code>. Det er <strong>sterkt stadium</strong> f.eks. i infinitiv og flertall i presens. Mens <strong>svakt stadium</strong> er forma konsonantgruppa har f.eks. i nektelsesforma av likestavelsesverb. Det er bare likestavelsesverb som har stadieveksling.</p>

<p>
Eksempler på stadieveksling - sterkt stadium til venstre, svakt stadium til høyre. Vær obs på at '-i-' regnes som en del av konsonantgruppa:
</p>
<ul>
<li>ma<strong>nn</strong>at - ma<strong>n</strong>an, oa<strong>đđ</strong>it - oa<strong>đ</strong>án, ba<strong>ss</strong>at - ba<strong>s</strong>an, ba<strong>ll</strong>at - ba<strong>l</strong>an </li>
<li>lá<strong>ib</strong>ut - lá<strong>ibb</strong>ui, lá<strong>vl</strong>ut - lá<strong>vll</strong>un, oa<strong>st</strong>it - oa<strong>stt</strong>án </li>
<li>oa<strong>gg</strong>ut - oa<strong>kk</strong>un </li>
<li>bo<strong>tn</strong>it - bo<strong>n</strong>án, vuo<strong>dj</strong>it - vuo<strong>j</strong>án, já<strong>pm</strong>it - já<strong>m</strong>án </li>
<li>bu<strong>kt</strong>it - bu<strong>vtt</strong>án, ha<strong>ks</strong>it - ha<strong>vss</strong>án </li>
<li>da<strong>hk</strong>at - da<strong>g</strong>an, bá<strong>hč</strong>it - bá<strong>ž</strong>án </li> 
</ul>
<p></p>
<p>Her kan du lese mer om <a href="stadieveksling.nno.html">stadieveksling</a></p>

</section>

<section>
<title>Finitt verb og kongruens</title>
<p>Finitt verb er et verb som er bøyd i person og tall.   
</p>
<p>
Det er kongruens (samsvar i bøyning) mellom subjektet og det finitte verbet: <code>mun boađán, don boađát, mun boađán, sii boađášedje</code>.
</p>
</section>

<section>
<title>Infinitte verb</title>
<p>er verb som ikke bøyes i person og tall, f.eks.</p>
<ul>
<li>infinitiv (verbets grunnform): <code>Dii fertebehtet 'boahtit' áiggil.</code></li>
 
<li>perfektum partisipp: <code>Soai leaba juo 'boradan'.</code></li>
<li><code>Máret lea 'leamaš' olgoriikkas.</code></li>
<li>nektelsesform av verb, presens og preteritum:</li>
<li><code>Mun in 'boađe' ihttin, ja lean gullan ahte earátge eai 'boađe'.</code></li>
<li><code>Mii eat 'leat' olgoriikkas.</code></li>
<li><code>Doai eahppi 'lean' olgoriikkas diibmá.</code></li>
<li>aktio essiv: <code>Mun ledjen 'oađđime', go telefovdna riŋgii.</code></li>
</ul>
<p> Disse har en og samme form uavhengig av subjektet i setningen. De brukes sammen med et hjelpeverb, som er bøyd i person og tall. Perfektum partisipp er som oftest lik preteritum av verbets nektelsesform. Unntaket er 'leat'-verbet, der perfektum partisipp er <code>'leamaš'</code>, mens preteritum av verbets nektelsesform er <code>'lean'</code>.</p>
</section>


<section>
<title>Transitivt og intransitivt verb</title>

<p>Transitive verb tar objekt i akkusativ:<code> Mun 'boran' láibbi. </code>Intransitive verb kan ikke ta objekt i akkusativ, f.eks. <code>mannat</code>. 
</p>  
</section>

<section>
<title>Modus</title>
<p>Form av verbet som betegner den talendes forhold til det som sies. Vi har fire modus på samisk: </p>
<ul>
<li>indikativ (fortellende form): <code> Mun 'boađán' ihttin.</code>  </li>
<li>imperativ (bydeform):<code> 'Boađe' donge!</code>  </li>
<li>kondisjonalis (betinget form): <code> Ii ábut vaikko politiijat 'boađášedje'.</code>  </li>
<li>potensialis (mulighet): <code> In dieđe 'bođeža' go juovlastállu.</code></li></ul>  

</section>


<section>
<title>Indikativ</title>
<p>Indikativ er verbets fortellende form - f.eks. <code>boađát, it boahtán</code>. Her kommer indikativ presens og preteritum: </p>

</section>


<section>
<title>Presens</title>
<p> (nåtid). Indikativ (fortellende form).</p>

<p>Likestavelsesverb har to stavelser i siste takt, og ender på '-at', '-it' og '-ut'. De har stadieveksling:</p>

<table>
<tr><td colspan="4"><strong>LIKESTAVELSESVERB - presens</strong></td></tr>
<tr><td><strong>Person</strong></td><td><strong>viehkat</strong></td><td><strong>diehtit</strong></td><td><strong>goarrut</strong></td></tr>
<tr><td>mun</td><td>viegan</td><td>dieđán</td><td>goarun</td></tr>
<tr><td>don</td><td>viegat</td><td>dieđát</td><td>goarut</td></tr>
<tr><td>son</td><td>viehká</td><td>diehtá</td><td>goarru</td></tr>
<tr><td>moai</td><td>vihke</td><td>dihte</td><td>gorro</td></tr>
<tr><td>doai</td><td>viehkabeahtti</td><td>diehtibeahtti</td><td>goarrubeahtti</td></tr>
<tr><td>soai</td><td>viehkaba</td><td>diehtiba</td><td>goarruba</td></tr>
<tr><td>mii</td><td>viehkat</td><td>diehtit</td><td>goarrut</td></tr>
<tr><td>dii</td><td>viehkabehtet</td><td>diehtibehtet</td><td>goarrubehtet</td></tr>
<tr><td>sii</td><td>vihket</td><td>dihtet</td><td>gorrot</td></tr>
</table> 

<p></p>
<p>Ulikestavelsesverb har en eller tre stavelser i siste takt. De har ikke stadieveksling:</p>
<table>
<tr><td colspan="3"><strong>ULIKESTAVELSESVERB - presens</strong></td></tr>
<tr><td><strong>Person</strong></td><td><strong>muitalit</strong></td><td><strong>leat</strong></td></tr>
<tr><td>mun</td><td>muitalan</td><td>lean</td></tr>
<tr><td>don</td><td>muitalat</td><td>leat</td></tr>
<tr><td>son</td><td>muitala</td><td>lea</td></tr>
<tr><td>moai</td><td>muitaletne</td><td>letne</td></tr>
<tr><td>doai</td><td>muitaleahppi</td><td>leahppi</td></tr>
<tr><td>soai</td><td>muitaleaba</td><td>leaba</td></tr>
<tr><td>mii</td><td>muitalit, muitalat</td><td>leat</td></tr>
<tr><td>dii</td><td>muitalehpet</td><td>lehpet</td></tr>
<tr><td>sii</td><td>muitalit</td><td>leat</td></tr>
</table> 

<p></p>
<p>Kontrakte verb har to stavelser, og ender på '-át', '-et' eller '-ot'. De har ikke stadieveksling:</p>
<table>
<tr><td colspan="4"><strong>KONTRAKTE VERB - presens</strong></td></tr>
<tr><td><strong>Person</strong></td><td><strong>čohkkát</strong></td><td><strong>fárret</strong></td><td><strong>diŋgot</strong></td></tr>
<tr><td>mun</td><td>čohkkán</td><td>fárren</td><td>diŋgon</td></tr>
<tr><td>don</td><td>čohkkát</td><td>fárret</td><td>diŋgot</td></tr>
<tr><td>son</td><td>čohkká</td><td>fárre</td><td>diŋgo</td></tr>
<tr><td>moai</td><td>čohkkájetne</td><td>fárrejetne</td><td>diŋgojetne</td></tr>
<tr><td>doai</td><td>čohkkábeahtti</td><td>fárrebeahtti</td><td>diŋgobeahtti</td></tr>
<tr><td>soai</td><td>čohkkába</td><td>fárreba</td><td>diŋgoba</td></tr>
<tr><td>mii</td><td>čohkkát</td><td>fárret</td><td>diŋgot</td></tr>
<tr><td>dii</td><td>čohkkábehtet</td><td>fárrebehtet</td><td>diŋgobehtet</td></tr>
<tr><td>sii</td><td>čohkkájit</td><td>fárrejit</td><td>diŋgojit</td></tr>
</table> 


</section>
<section>
<title>Preteritum</title>
<p>  (fortid). Indikativ (fortellende form).</p>
<p></p>
<p>Likestavelsesverb har to stavelser i siste takt, og ender på '-at', '-it' og '-ut'. De har stadieveksling:</p>
<table>
<tr><td colspan="4"><strong>LIKESTAVELSESVERB - preteritum</strong></td></tr>
<tr><td><strong>Person</strong></td><td><strong>viehkat</strong></td><td><strong>diehtit</strong></td><td><strong>goarrut</strong></td></tr>
<tr><td>mun</td><td>vihken</td><td>dihten</td><td>gorron</td></tr>
<tr><td>don</td><td>vihket</td><td>dihtet</td><td>gorrot</td></tr>
<tr><td>son</td><td>viegai</td><td>diđii</td><td>goarui</td></tr>
<tr><td>moai</td><td>viegaime</td><td>diđiime</td><td>goaruime</td></tr>
<tr><td>doai</td><td>viegaide</td><td>diđiide</td><td>goaruide</td></tr>
<tr><td>soai</td><td>viegaiga</td><td>diđiiga</td><td>goaruiga</td></tr>
<tr><td>mii</td><td>viegaimet</td><td>diđiimet</td><td>goaruimet</td></tr>
<tr><td>dii</td><td>viegaidet</td><td>diđiidet</td><td>goaruidet</td></tr>
<tr><td>sii</td><td>vihke</td><td>dihte</td><td>gorro</td></tr>
</table> 

<p></p>
<p>Ulikestavelsesverb har en eller tre stavelser i siste takt. De har ikke stadieveksling:</p>
<table>
<tr><td colspan="3"><strong>ULIKESTAVELSESVERB - preteritum</strong></td></tr>
<tr><td><strong>Person</strong></td><td><strong>muitalit</strong></td><td><strong>leat</strong></td></tr>
<tr><td>mun</td><td>muitalin</td><td>ledjen</td></tr>
<tr><td>don</td><td>muitalit</td><td>ledjet</td></tr>
<tr><td>son</td><td>muitalii</td><td>lei, leai</td></tr>
<tr><td>moai</td><td>muitaleimme</td><td>leimme</td></tr>
<tr><td>doai</td><td>muitaleidde</td><td>leidde</td></tr>
<tr><td>soai</td><td>muitaleigga</td><td>leigga</td></tr>
<tr><td>mii</td><td>muitaleimmet</td><td>leimmet</td></tr>
<tr><td>dii</td><td>muitaleiddet</td><td>leiddet</td></tr>
<tr><td>sii</td><td>muitaledje</td><td>ledje</td></tr>
</table> 


<p></p>
<p>Kontrakte verb har to stavelser, og ender på '-át', '-et' eller '-ot'. De har ikke stadieveksling. Legg merke til at de i noen bøyninger får konsonanten '-j-' og dermed bøyes som ulikestavelsesverb.</p>
<table>
<tr><td colspan="4"><strong>KONTRAKTE VERB - preteritum</strong></td></tr>
<tr><td><strong>Person</strong></td><td><strong>čohkkát</strong></td><td><strong>fárret</strong></td><td><strong>diŋgot</strong></td></tr>
<tr><td>mun</td><td>čohkkájin</td><td>fárrejin</td><td>diŋgojin</td></tr>
<tr><td>don</td><td>čohkkájit</td><td>fárrejit</td><td>diŋgojit</td></tr>
<tr><td>son</td><td>čohkkái</td><td>fárrii</td><td>diŋgui</td></tr>
<tr><td>moai</td><td>čohkkáime</td><td>fárriime</td><td>diŋguime</td></tr>
<tr><td>doai</td><td>čohkkáide</td><td>fárriide</td><td>diŋguide</td></tr>
<tr><td>soai</td><td>čohkkáiga</td><td>fárriiga</td><td>diŋguiga</td></tr>
<tr><td>mii</td><td>čohkkáimet</td><td>fárriimet</td><td>diŋguimet</td></tr>
<tr><td>dii</td><td>čohkkáidet</td><td>fárriidet</td><td>diŋguidet</td></tr>
<tr><td>sii</td><td>čohkkájedje</td><td>fárrejedje</td><td>diŋgojedje</td></tr>
</table> 

</section>

<section>
<title>Nektelse</title>
<p>Nektelse består av nektelsesverb og hovedverb i nektelsesform - 'in boađe' (jeg kommer ikke) eller 'in boahtán' (jeg kom ikke). I preteritum er hovedverbet lik perfektum partisipp. </p>

<table>
<tr><td colspan="4"><strong>NEKTELSE presens og preteritum</strong></td></tr>
<tr><td><strong>Person</strong></td><td><strong>Nektelsesverb</strong></td><td><strong>presens</strong></td><td><strong>preteritum</strong></td></tr>
<tr><td>mun</td><td>in</td><td>in muital</td><td>in muitalan</td></tr>
<tr><td>don</td><td>it</td><td>it muital</td><td>it muitalan</td></tr>
<tr><td>son</td><td>ii</td><td>ii muital</td><td>ii muitalan</td></tr>
<tr><td>moai</td><td>ean</td><td>ean muital</td><td>ean muitalan</td></tr>
<tr><td>doai</td><td>eahppi</td><td>eahppi muital</td><td>eahppi muitalan</td></tr>
<tr><td>soai</td><td>eaba</td><td>eaba muital</td><td>eaba muitalan</td></tr>
<tr><td>mii</td><td>eat</td><td>eat muital</td><td>eat muitalan</td></tr>
<tr><td>dii</td><td>ehpet</td><td>ehpet muital</td><td>ehpet muitalan</td></tr>
<tr><td>sii</td><td>eai</td><td>eai muital</td><td>eai muitalan</td></tr>
</table> 


</section>

<section>
<title>Kondisjonalis</title>
<p>Verbets form som uttrykker betingelse for handlingen/hendelsen eller hypotetiske utsagn. Kondisjonalis brukes også for å uttrykke beskjedne ønsker eller for å være høflig.</p>
<ul>
<li><code> Ii ábut vaikko politiijat 'boađášedje'.</code> </li><li>(Det nytter ikke selv om politiet skulle komme.) </li>
<li><code>'Mávssášin', jus 'gáibidivččet'. </code></li><li>(Jeg ville betale hvis du krevde det.) </li> 
<li><code>'Livččen' ovdal boahtán, muhto ii lean dilli. </code></li><li>(Jeg ville ha kommet tidligere, men jeg hadde ikke tid.) </li>
<li><code>Mun 'háliidivččen' hupmat duinna. </code></li><li>(Jeg skulle gjerne ha snakket med deg.)</li>
<li><code>'Dajašin' ahte don diekko dahket boastut.</code></li><li> (Jeg ville si at der gjorde du en feil.)</li>
</ul>
<p></p>

<p>Likestavelsesverb får konsonanten '-š-' og så bøyes de som ulikestavelsesverb i preteritum:</p>

<table>
<tr><td colspan="4"><strong>LIKESTAVELSESVERB - kondisjonalis</strong></td></tr>
<tr><td><strong>Person</strong></td><td><strong>viehkat</strong></td><td><strong>diehtit</strong></td><td><strong>goarrut</strong></td></tr>
<tr><td>mun</td><td>viegašin</td><td>dieđášin</td><td>gorošin</td></tr>
<tr><td>don</td><td>viegašit</td><td>dieđášit</td><td>gorošit</td></tr>
<tr><td>son</td><td>viegašii</td><td>dieđášii</td><td>gorošii</td></tr>
<tr><td>moai</td><td>viegašeimme</td><td>dieđášeimme</td><td>gorošeimme</td></tr>
<tr><td>doai</td><td>viegašeidde</td><td>dieđášeidde</td><td>gorošeidde</td></tr>
<tr><td>soai</td><td>viegašeigga</td><td>dieđášeigga</td><td>gorošeigga</td></tr>
<tr><td>mii</td><td>viegašeimmet</td><td>dieđášeimmet</td><td>gorošeimmet</td></tr>
<tr><td>dii</td><td>viegašeiddet</td><td>dieđášeiddet</td><td>gorošeiddet</td></tr>
<tr><td>sii</td><td>viegašedje</td><td>dieđášedje</td><td>gorošedje</td></tr>
</table> 

<p></p>
<p>Ulikestavelsesverb får '-ivčč-' ja bøyes som likestavelsesverb i preteritum:</p>
<table>
<tr><td colspan="3"><strong>ULIKESTAVELSESVERB - kondisjonalis</strong></td></tr>
<tr><td><strong>Person</strong></td><td><strong>muitalit</strong></td><td><strong>leat</strong></td></tr>
<tr><td>mun</td><td>muitalivččen</td><td>livččen</td></tr>
<tr><td>don</td><td>muitalivččet</td><td>livččet</td></tr>
<tr><td>son</td><td>muitalivččii</td><td>livččii</td></tr>
<tr><td>moai</td><td>muitalivččiime</td><td>livččiime</td></tr>
<tr><td>doai</td><td>muitalivččiide</td><td>livččiide</td></tr>
<tr><td>soai</td><td>muitalivččiiga</td><td>livččiiga</td></tr>
<tr><td>mii</td><td>muitalivččiimet</td><td>livččiimet</td></tr>
<tr><td>dii</td><td>muitalivččiidet</td><td>livččiidet</td></tr>
<tr><td>sii</td><td>muitalivčče</td><td>livčče</td></tr>
</table> 

<p></p>
<p>Kontrakte verb får konsonanten '-š-' og så bøyes de som ulikestavelsesverb i preteritum:</p>
<table>
<tr><td colspan="4"><strong>KONTRAKTE VERB - kondisjonalis</strong></td></tr>
<tr><td><strong>Person</strong></td><td><strong>čohkkát</strong></td><td><strong>fárret</strong></td><td><strong>diŋgot</strong></td></tr>
<tr><td>mun</td><td>čohkkášin</td><td>fárrešin</td><td>diŋgošin</td></tr>
<tr><td>don</td><td>čohkkášit</td><td>fárrešit</td><td>diŋgošit</td></tr>
<tr><td>son</td><td>čohkkášii</td><td>fárrešii</td><td>diŋgošii</td></tr>
<tr><td>moai</td><td>čohkkášeimme</td><td>fárrešeimme</td><td>diŋgošeimme</td></tr>
<tr><td>doai</td><td>čohkkášeidde</td><td>fárrešeidde</td><td>diŋgošeidde</td></tr>
<tr><td>soai</td><td>čohkkášeigga</td><td>fárrešeigga</td><td>diŋgošeigga</td></tr>
<tr><td>mii</td><td>čohkkášeimmet</td><td>fárrešeimmet</td><td>diŋgošeimmet</td></tr>
<tr><td>dii</td><td>čohkkášeiddet</td><td>fárrešeiddet</td><td>diŋgošeiddet</td></tr>
<tr><td>sii</td><td>čohkkášedje</td><td>fárrešedje</td><td>diŋgošedje</td></tr>
</table> 

</section>

<section>
<title>Potensialis</title>
<p>Verbets form som uttrykker mulighet, gjerne når vi ikke er sikre:</p>
<ul>
<li><code>'Boražit' go mánát guoli?</code></li><li>(Spiser så ungene fisk?) </li>
<li><code>In dieđe 'bođeža' go juovlastállu.</code></li><li>(Jeg vet ikke om julenissen kommer.) </li>
<li><code>'Bođeš' go oahpaheaddji odne?</code></li><li>(Kommer så læreren i dag?) </li>
<li><code>Don oaččut dan čuohte ruvdnui, go juo 'válddežat'.</code></li><li>(Du får den til 100 kroner, hvis du skal ta den.) </li>
</ul>

<p></p>
<p>Likestavelsesverb får '-ž-' og så bøyes de som ulikestavelsesverb i presens:</p>

<table>
<tr><td colspan="4"><strong>LIKESTAVELSESVERB - potensialis</strong></td></tr>
<tr><td><strong>Person</strong></td><td><strong>viehkat</strong></td><td><strong>diehtit</strong></td><td><strong>goarrut</strong></td></tr>
<tr><td>mun</td><td>viegažan</td><td>diđežan</td><td>gorožan</td></tr>
<tr><td>don</td><td>viegažat</td><td>diđežat</td><td>gorožat</td></tr>
<tr><td>son</td><td>viegaža, viegaš</td><td>diđeža, diđeš</td><td>goroža, goroš</td></tr>
<tr><td>moai</td><td>viegažetne</td><td>diđežetne</td><td>gorožetne</td></tr>
<tr><td>doai</td><td>viegažeahppi</td><td>diđežeahppi</td><td>gorožeahppi</td></tr>
<tr><td>soai</td><td>viegažeaba</td><td>diđežeaba</td><td>gorožeaba</td></tr>
<tr><td>mii</td><td>viegažit, viegažat</td><td>diđežit, diđežat</td><td>gorožit, gorožat</td></tr>
<tr><td>dii</td><td>viegažehpet</td><td>diđežehpet</td><td>gorožehpet</td></tr>
<tr><td>sii</td><td>viegažit</td><td>diđežit</td><td>gorožit</td></tr>
</table> 

<p></p>
<p>Ulikestavelsesverb får '-eažž-' ja bøyes som likestavelsesverb i presens:</p>
<table>
<tr><td colspan="3"><strong>ULIKESTAVELSESVERB - potensialis</strong></td></tr>
<tr><td><strong>Person</strong></td><td><strong>muitalit</strong></td><td><strong>leat</strong></td></tr>
<tr><td>mun</td><td>muitaleaččan</td><td>leaččan</td></tr>
<tr><td>don</td><td>muitaleaččat</td><td>leaččat</td></tr>
<tr><td>son</td><td>muitaleažžá, muitaleaš, muitaleš</td><td>leažžá, leaš, leš</td></tr>
<tr><td>moai</td><td>muitaležže</td><td>ležže</td></tr>
<tr><td>doai</td><td>muitaleažžabeahtti</td><td>leažžabeahtti</td></tr>
<tr><td>soai</td><td>muitaleažžaba</td><td>leažžaba</td></tr>
<tr><td>mii</td><td>muitaleažžat</td><td>leažžat</td></tr>
<tr><td>dii</td><td>muitaleažžabehtet</td><td>leažžabehtet</td></tr>
<tr><td>sii</td><td>muitaležžet</td><td>ležžet</td></tr>
</table> 

<p></p>
<p>Kontrakte verb får konsonanten '-š-' og så bøyes de som ulikestavelsesverb i presens:</p>
<table>
<tr><td colspan="4"><strong>KONTRAKTE VERB - potensialis</strong></td></tr>
<tr><td><strong>Person</strong></td><td><strong>čohkkát</strong></td><td><strong>fárret</strong></td><td><strong>diŋgot</strong></td></tr>
<tr><td>mun</td><td>čohkkážan</td><td>fárrežan</td><td>diŋgožan</td></tr>
<tr><td>don</td><td>čohkkážat</td><td>fárrežat</td><td>diŋgožat</td></tr>
<tr><td>son</td><td>čohkkáža, čohkkáš</td><td>fárreža, fárreš</td><td>diŋgoža, diŋgoš</td></tr>
<tr><td>moai</td><td>čohkkážetne</td><td>fárrežetne</td><td>diŋgožetne</td></tr>
<tr><td>doai</td><td>čohkkážeahppi</td><td>fárrežeahppi</td><td>diŋgožeahppi</td></tr>
<tr><td>soai</td><td>čohkkážeaba</td><td>fárrežeaba</td><td>diŋgožeaba</td></tr>
<tr><td>mii</td><td>čohkkážit, čohkkážat</td><td>fárrežit, fárrežat</td><td>diŋgožit, diŋgožat</td></tr>
<tr><td>dii</td><td>čohkkážehpet</td><td>fárrežehpet</td><td>diŋgožehpet</td></tr>
<tr><td>sii</td><td>čohkkážit</td><td>fárrežit</td><td>diŋgožit</td></tr>
</table> 


</section>

<section>
<title>Imperativ</title>
<p>Verbets bydeform, f.eks. <code> 'Boađe' donge!</code></p>

<p></p>

<table>
<tr><td colspan="4"><strong>LIKESTAVELSESVERB - imperativ</strong></td></tr>
<tr><td><strong>Person</strong></td><td><strong>viehkat</strong></td><td><strong>diehtit</strong></td><td><strong>goarrut</strong></td></tr>
<tr><td>mun</td><td>vihkon</td><td>bohton</td><td>gorron</td></tr>
<tr><td>don</td><td>viega</td><td>boađe</td><td>goaro</td></tr>
<tr><td>son</td><td>vihkos</td><td>bohtos</td><td>gorros</td></tr>
<tr><td>moai</td><td>viehkku</td><td>boahttu</td><td>goarru</td></tr>
<tr><td>doai</td><td>viehkki</td><td>boahtti</td><td>goarru</td></tr>
<tr><td>soai</td><td>vihkoska</td><td>bohtoska</td><td>gorroska</td></tr>
<tr><td>mii</td><td>vihkot</td><td>bohtot</td><td>gorrot</td></tr>
<tr><td>dii</td><td>vihket</td><td>bohtet</td><td>gorrot</td></tr>
<tr><td>sii</td><td>vihkoset</td><td>bohtoset</td><td>gorroset</td></tr>
</table> 

<p></p>
<table>
<tr><td colspan="3"><strong>ULIKESTAVELSESVERB - imperativ</strong></td></tr>
<tr><td><strong>Person</strong></td><td><strong>muitalit</strong></td><td><strong>leat</strong></td></tr>
<tr><td>mun</td><td>muitalehkon</td><td>lehkon</td></tr>
<tr><td>don</td><td>muital</td><td>leage</td></tr>
<tr><td>son</td><td>muitalehkos</td><td>lehkos</td></tr>
<tr><td>moai</td><td>muitaleadnu</td><td>leadnu, leahkku</td></tr>
<tr><td>doai</td><td>muitaleahkki</td><td>leahkki</td></tr>
<tr><td>soai</td><td>muitalehkoska</td><td>lehkoska</td></tr>
<tr><td>mii</td><td>muitalehkot, muitaleatnot</td><td>lehkot, leatnot</td></tr>
<tr><td>dii</td><td>muitalehket</td><td>lehket</td></tr>
<tr><td>sii</td><td>muitalehkoset</td><td>lehkoset</td></tr>
</table> 

<p></p>
<table>
<tr><td colspan="4"><strong>KONTRAKTE VERB - imperativ</strong></td></tr>
<tr><td><strong>Person</strong></td><td><strong>čohkkát</strong></td><td><strong>fárret</strong></td><td><strong>diŋgot</strong></td></tr>
<tr><td>mun</td><td>čohkkájehkon</td><td>fárrejehkon</td><td>diŋgojehkon</td></tr>
<tr><td>don</td><td>čohkká</td><td>fárre</td><td>diŋgo</td></tr>
<tr><td>son</td><td>čohkkájehkos</td><td>fárrejehkos</td><td>diŋgojehkos</td></tr>
<tr><td>moai</td><td>čohkkájeadnu, čohkkájeahkku</td><td>fárrejeadnu, fárrejeahkku</td><td>diŋgojeadnu, diŋgojeahkku</td></tr>
<tr><td>doai</td><td>čohkkájeahkki</td><td>fárrejeahkki</td><td>diŋgojeahkki</td></tr>
<tr><td>soai</td><td>čohkkájehkoska</td><td>fárrejehkoska</td><td>diŋgojehkoska</td></tr>
<tr><td>mii</td><td>čohkkájetnot, čohkkájehkot, čohkkájeahkkot, čohkkájeadnot</td><td>fárrejetnot, fárrejehkot, fárrejeahkkot, fárrejeadnot</td><td>diŋgojetnot, diŋgojehkot, diŋgojeahkkot, diŋgojeadnot</td></tr>
<tr><td>dii</td><td>čohkkájehket</td><td>fárrejehket</td><td>diŋgoehket</td></tr>
<tr><td>sii</td><td>čohkkájehkoset</td><td>fárrejehkoset</td><td>diŋgojehkoset</td></tr>
</table> 

</section>

<section>
<title>go-spørsmål</title>
<p>På samisk lager man ja/nei-spørsmål med å legge til partikkelen 'go' etter verbet:<code> Boađát go odne?</code> eller <code>Boađátgo odne?</code> Man svarer med verbet: <code>In boađe</code> (nei) eller <code>De boađán</code> (ja).</p>
    <p>Vær obs på at 'go' også kan være <a href="konjunksjoner.nno.html"> subjunksjon</a>.  </p>

</section>



<p class="last_modified" >Last changed: $Id: verb.nno.xml,v 1.6 2008/05/05
	lene Exp $
                </p>

  </body>
</document>





 
